【裁判字號】    92,台上,6111
【裁判日期】    921031
【裁判案由】    偽造文書
【裁判全文】
最高法院刑事判決                              九十二年度台上字第六一一一號
    上  訴  人  甲○○
    選任辯護人  楊昌禧律師
右上訴人因偽造文書案件，不服臺灣高等法院臺南分院中華民國九十二年七月二十四
日第二審更審判決（九十二年度重上更(三)字第一三二號，起訴案號：臺灣臺南地方法
院檢察署八十四年度偵字第六六０四號、第八七二七號），提起上訴，本院判決如左
：
    主  文
上訴駁回。
    理  由
按刑事訴訟法第三百七十七條規定，上訴於第三審法院，非以判決違背法令為理由，
不得為之。是提起第三審上訴，應以原判決違背法令為理由，係屬法定要件。如果上
訴理由狀並未依據卷內訴訟資料，具體指摘原判決不適用何種法則或如何適用不當，
或所指摘原判決違法情事，顯與法律規定得為第三審上訴理由之違法情形，不相適合
時，均應認其上訴為違背法律上之程式，予以駁回。本件原判決撤銷第一審判決關於
上訴人甲○○部分，改判仍依牽連犯，從一重論處上訴人共同連續行使偽造私文書，
足以生損害於他人罪刑（處有期徒刑八月，緩刑三年）。上訴人之上訴意旨略稱：（
一）原判決先認定：「甲○○係禾瀛建設股份有限公司（下稱禾瀛公司）負責人，禾
瀛公司在台南縣水鎮○○段下中小段九九｜一號土地興建名為『陽光比佛利』之房
屋，於民國八十四年一月間，承購戶何美吟、郭亭亭、邱秀鳳、單亞麗等人向南山人
壽股份有限公司（下稱南山公司）台南分公司抵押放款課，申請辦理房屋抵押貸款，
辦理期間因發現上開預售屋工程有瑕疵，而與禾瀛公司發生糾紛，禾瀛公司為迅速取
得貸款之撥放，乃與該承購戶何美吟、邱秀鳳、單亞麗三人（郭亭亭未成立協議書）
、分別於八十四年一月二十三日及二十五日（單亞麗部分）成立協議」，惟其後復認
定：「約定向南山公司申貸之房屋貸款金額，其中何美吟、郭亭亭、單亞麗部分各為
新台幣（下同）八十萬元，邱秀鳳部分為五十萬元，同意由南山公司暫為保留不予撥
放，俟禾瀛公司無違約或施工不良之情事時，再由雙方以書面向南山公司取回，如有
未依約完成之工程或施工不良不能改善者，同意由客戶自保留之餘款中扣除」，足見
其就禾瀛公司曾否與郭亭亭間達成八十萬元貸款暫保留不予發放之協議乙事，所為之
認定，前後矛盾。況且禾瀛公司與郭亭亭間若無扣款保留之協議，嗣後南山公司將郭
亭亭之抵押貸款撥予禾瀛公司，又有何詐欺可言，原判決對此有利於上訴人之證據，
不予採納，未說明理由，有理由不備之違法。（二）原判決事實既認定：「八十四
年一月二十五日，由朱振耀夥同甲○○（即上訴人）至單亞麗之台南市○○街二十一
號住處，以前開協議書簽寫不完備之方式，使單亞麗陷於錯誤而在同意書上簽名，偽
造單亞麗與禾瀛公司之同意書」，則單亞麗同意書上之簽名乃單女親為，該同意書顯
非偽造，然原判決又認定單亞麗同意書係上訴人夥同朱振耀所偽造，其認定前後矛盾
，有判決理由矛盾之違法。（三）卷附何美吟名義之協議書係八十四年一月二十五日
書立，原判決附表認為上訴人與朱振耀係利用何美吟八十四年一月二十日書立之協
議書剪貼影印，偽造何美吟名義之同意書，自有證據上理由矛盾之違法。又卷內郭亭
亭撥款委託書係八十四年二月十五日書立，於八十四年一月二十六日上訴人絕無可能
取得郭亭亭之撥款委託書，原判決認定上訴人與朱振耀於八十四年一月二十六日共
同利用郭亭亭撥款委託書上之簽名及印文剪貼影印偽造同意書。而卷附邱秀鳳名義之
借據係八十四年一月二十七日書具，於八十四年一月二十六日，該借據尚未簽具，上
訴人如何取得，原判決認定上訴人於八十四年一月二十六日利用邱秀鳳借據上之印
文剪貼影印，偽造邱秀鳳名義之同意書，均顯有證據上理由矛盾之違法。（四）第一
審共同被告朱振耀供稱：「（問：甲○○是否有陪你至有異議之住戶家中去簽同意書
？）只記得有一天晚上到水去簽，共簽幾戶不記得了，除何美吟、郭亭亭是我們偽
造的外，單亞麗及郭秀鳳均是我們去簽的」，既經原判決援引為判決之基礎，則郭秀
鳳名義之同意書，自非上訴人所偽造，原判決竟又以該供述，作為認定上訴人偽造郭
秀鳳同意書之證據資料，自屬證據上理由矛盾。（五）原判決既認定上訴人利用郭亭
亭八十四年二月十四日撥款委託書上之郭亭亭簽名及印文，剪貼影印，偽造郭亭亭名
義之同意書，則該同意書上住址及印文從何而來？若該住址上之印文係郭亭亭親蓋，
該同意書即非上訴人所偽造，原審就此未加調查，自有應於審判期日調查之證據未予
調查之違法。（六）黃惠立、陳文進、侯國歷、吳榮欽分別證述：「根據我瞭解，甲
○○只是掛名負責人」（黃惠立部分）、「（問：禾瀛公司實際負責人？）是我哥哥
陳文諒，據我所知他有決策權」、「甲○○在公司是掛名負責人」、「他（指上訴人
）聽陳文諒指示辦事」（陳文進部分）、「（問：款項係何人領取？）陳文諒，甲○
○沒有來領過款，只有陳文諒一人來領取」（侯國歷部分）、「（問：公司實際負責
人？）蔡權民」、「（問：甲○○做何工作？）看工地」（吳榮欽部分），已足證上
訴人在原審主張伊並非禾瀛公司實際負責人，應屬可信，而由陳文諒領取南山公司台
南分公司貸款時所使用之印章，並非禾瀛公司印鑑章，有支票簽收單四紙及上訴人在
原審提出之禾瀛公司登記證上之印鑑章可證，益足證上訴人在原審主張伊並非禾瀛公
司實際負責人，為真實，原判決就上開有利於上訴人之證據，不予採納，竟未說明理
由，有理由不備之違法。（七）告訴人單亞麗在第一審供稱：「協議書是朱振耀帶甲
○○到我家讓我簽寫，隔天他們二人又到我上班的學校讓我簽同意書」，事後單亞麗
復以郵局存證信函向南山公司及禾瀛公司陳稱：「台端承諾在未交屋前之放款利息由
禾瀛公司繳交，並由承辦業務之先生陪同建設公司前來住處懇請用印」、「並於五月
十日寄發存證信函給建設公司，除寫明待改善之處，並告之未交屋前放款利息由該建
設公司支付」，足見單亞麗已承認南山公司放款之事，已經其用印同意，祇是未交屋
前之放款利息應由禾瀛公司繳交。原判決就上開有利於上訴人之證據，不予採納，
未說明理由，有理由不備之違法。（八）黃惠立八十六年四月十日刑事呈報狀內雖記
載：「本人於獲知此一決定後，即告知建設公司總經理甲○○及該公司股東陳文諒」
，惟其並未告知上訴人，而係告訴陳文諒，況且黃惠立縱曾告知上訴人撥款需另提出
同意書之事，惟其在同一呈報狀內復稱：「本人在未能適時取得所有貸款戶之書面同
意不保留貸款金額之情形下，困於當時情勢，乃計劃先以偽造簽章之方法，以期順利
撥款，再於事後向貸款戶要求補正方式，將全部文件歸檔，終致做出偽造客戶簽章之
情事」、「本人前於地方法院審理之時，即已向當時庭上述明偽造客戶簽章，當時並
未知會禾瀛公司總經理甲○○或與其共謀，全乃本人一己所決定」。其在第一審復到
庭供稱：「偽造文書部分係我個人行為，我是因公司業績壓力才如此做」，其書具之
陳述狀亦稱：「本人為放款處經理之壓力下，是以在對未取得同意書之借款戶，於取
得口頭同意撥款之指示後，擅自偽造同意書，交由同事侯國歷、譚君宜與朱振耀處理
後續撥款作業」，嗣雖又供稱：「何美吟同意書是我偽造的」、「郭亭亭、邱秀鳳同
意書是我偽造的」，但仍供稱：「（問：你命朱振耀偽造四份同意書，甲○○知道否
﹖）他不知道」、「陳文諒是台南分公司地區負責人余茂川的同學，當時就是他們兩
人在撥款之前常來找我，給我壓力，這四份事先在電話裡他們有同意，只是事後反悔
」、「（問：總公司要求同意書這件事，甲○○知道否？）這是南山公司內部的事情
，他應不清楚」，而第一審共同被告朱振耀陳報南山公司之報告書內復記載：「經向
黃惠立經理報告得到指示，未取得同意書之貸款戶，將其協議書簽名部分剪接至同意
書上，該動作由黃惠立經理執行，並指派台南放款同事譚君宜及職本人參與完成」，
足證上訴人對黃惠立、朱振耀偽造上開同意書之事，並不知情，原判決不採納前開有
利於上訴人之證據，竟未說明理由，自屬理由不備云云。
惟查原判決依憑上訴人供認係伊與何美吟等人簽訂協議書及先後二次赴單亞麗處簽協
議書等語、告訴人何美吟、邱秀鳳、郭亭亭、單亞麗之指述、第一審共同被告黃惠立
於上訴審，更(一)審、朱振耀在更(一)審、更(二)審之供述、證人蔡景偉之證言、卷附之第
一審法院勘驗筆錄、朱振耀向南山公司陳報之報告書、房屋貸款作業流程表，撥款及
協商流程表、協議書影本三紙，撥款委託書影本一紙，借據影本一紙、同意書影本四
紙，禾瀛公司領取支票簽收單影本四紙、禾瀛公司存入合作金庫之存款憑條影本四紙
、南山公司八十四年十二月十八日（八四）南壽財字第○四四號函等證據資料，認定
上訴人有其事實欄所載之犯行，已於理由內詳敘其調查證據之結果及取捨證據認定之
理由。並就上訴人於原審否認犯罪之辯解，及第一審共同被告黃惠立在第一審、更(二)
審、證人侯國歷、陳文諒在第一審所為有利於上訴人之供述，認俱非可採，一一予以
指駁、說明。就形式上觀察，原判決並無證據上理由矛盾、理由不備或應於審判期日
調查之證據未予調查等違背法令之情形。至於原判決事實認定：「甲○○係禾瀛公司
負責人，於八十四年一月間，承購戶何美吟、郭亭亭、邱秀鳳、單亞麗等四人向南山
公司台南分公司抵押放款課，申請辦理房屋抵押貸款，辦理期間因發現上開預售屋工
程有瑕疵，而與禾瀛公司發生糾紛，禾瀛公司為迅速取得貸款之撥放，乃與該承購戶
何美吟、邱秀鳳、單亞麗等三人（郭亭亭未成立協議書）」，乃意指郭亭亭就本件購
屋貸款事，未與禾瀛公司簽訂書面協議，非謂連口頭約定亦無。此與該事實欄另記載
：「約定向南山公司申貸之房屋貸款金額，其中郭亭亭部分為八十萬元，同意由南山
人壽公司暫為保留不予撥放，俟禾瀛公司無違約或施工不良之情事時，再由雙方以書
面向南山公司取回，如有未依約完成之工程或施工不良不能改善者，同意由客戶自保
留之餘款中扣除」，既無矛盾。亦無判決不載理由之違法。上訴意旨（一）執此指摘
原判決事實認定前後矛盾及理由不備，顯屬誤會。又僅有制作權人簽名蓋章之空白文
書，原無文書內容，如無制作權之人，未經其同意私自加填內容，仍屬對文書之偽造
行為。原判決以單亞麗之指述，與上訴人供認曾二次至單亞麗處請單女簽協議書等語
，相互印證，認定上訴人以先前協議書簽寫不完備為由，使單亞麗陷於錯誤而在同意
書上簽名，再私自制作其內容而偽造單亞麗之同意書，於法律規定無違。上訴意旨（
二）僅憑該同意書之單亞麗簽名乃單女親簽，即主張該份同意書應非其所偽造，顯屬
誤解法律規定。次查第一審共同被告黃惠立、朱振耀已分別供認何美吟、郭亭亭、邱
秀鳳之同意書係黃惠立所偽造。則原判決認定偽造郭亭亭、邱秀鳳同意書之時間，暨
用以偽造何美吟同意書之協議書制作日期，縱令與卷內證據資料之內容不符，惟原判
決既已明確認定上訴人偽造者，係郭亭亭、邱秀鳳、何美吟名義之同意書，則上開事
實之誤載，顯不足以動搖原判決所確認之事實，亦無礙於犯罪個別性之辨別，自於判
決無影響，依刑事訴訟法第三百八十條規定，仍非得執為提起第三審上訴之合法理由
。上訴意旨（三）執此指摘原判決有證據上理由矛盾之違法，自非適法。再依卷內朱
振耀訊問筆錄之記載，朱振耀在更(一)審供稱：「單亞麗及郭秀鳳均是我們去簽的」（
見更(一)卷第一一五頁背面），乃意指郭秀鳳之同意書係伊找郭女親簽，非謂邱秀鳳之
同意書亦係邱女親簽。至於單亞麗部分，原判決係認定上訴人夥同朱振耀以先前協議
書簽寫不完備為由，使單亞麗陷於錯誤而在同意書上簽名，再私自制作其內容而偽造
單亞麗之同意書，此與朱振耀上引筆錄之內容，亦無明顯牴觸。上訴意旨（四）執此
指摘原判決有證據上理由矛盾之違法，顯屬誤會。又原判決係以郭亭亭之指述，與黃
惠立、朱振耀分別供認郭亭亭之同意書係黃惠立所偽造等語，相互印證，認定郭亭亭
之同意書係偽造，則該同意書上住址及印文應非郭亭亭親書或親蓋。況且原審法院審
判長於審判期日諭知證據調查完畢開始辯論前，詢問上訴人及其選任辯護人：「有何
證據請求調查？」，渠等均答稱：「沒有」（見原審卷第一五一頁）。上訴意旨（五
）至法律審之本院，始又執原審未調查郭亭亭同意書上地址及印文從何而來云云，指
摘原判決證據調查未盡，自非依據卷內資料而為主張。刑法上共同正犯之成立，祇須
具有犯意聯絡或行為分擔即足，既不問犯罪動機起於何人，亦不必每一階段，均曾參
與。則上訴人祇要對本件犯行，有犯意聯絡或行為分擔，即無礙其共同正犯之成立，
至於伊在禾瀛公司擔任何項職務，究係掛名負責人，抑或實際負責人﹖南山公司撥交
之系爭貸款係何人持何枚印章具領？均無從動搖原判決認定上訴人參與本件犯罪之事
實，則上訴人辯稱伊僅係禾瀛公司掛名負責人云云，以及其為證明其為公司掛名負責
人所提出之黃惠立、陳文進、侯國歷、吳榮欽證言與卷附之支票簽收單影本四紙、禾
瀛公司登記證上之印鑑章印文等，對上訴人並非必然有利，自無庸於判決理由內一一
說明。上訴意旨（六）以此指摘原判決理由不備，顯與法律規定得為第三審上訴理由
之違法情形，不相適合。而原判決係依憑單亞麗之指述及上訴人供認曾二次至單亞麗
處簽協議書等語，認定上訴人係夥同朱振耀以先前協議書簽寫不完備為由，使單亞麗
陷於錯誤而在同意書上簽名，再私自制作其內容而偽造單亞麗之同意書。並非認定該
同意書上單亞麗之簽名亦係偽造。至於單亞麗寄發予南山公司及禾瀛公司之存證信函
雖記載：「台端承諾在未交屋前之放款利息由禾瀛公司繳交，並由承辦業務之先生陪
同建設公司前來住處懇請用印」、「並於五月十日寄發存證信函給建設公司，除寫明
待改善之處，並告之未交屋前放款利息由該建設公司支付」，惟卷附單亞麗與禾瀛公
司簽立之協議書內，對撥款後利息之計付方式，亦約定至交屋手續完成止，應由禾瀛
公司繳交放款利息（見偵四七一五號卷第十四頁）。則上開存證信函所稱未交屋前之
放款利息由禾瀛公司繳交，顯係指依該協議書約定，單亞麗同意撥付款項（即扣留八
十萬元保留款以外之貸款）之利息而言。上訴意旨（七）執上開存證信函主張單亞麗
已同意南山公司撥放全部貸款，同意書係單女同意出具，指摘原判決對上開有利於上
訴人之證據，未說明不予採納之理由，顯非依據卷內資料而為主張。又對共同被告或
證人之證言，明示採取其中一部分時，本即含有摒棄與其相異部分之意，此乃證據取
捨之當然結果，無庸於判決理由內一一說明。原判決理由內已詳敘係採納第一審共同
被告朱振耀、黃惠立分別供稱：「（問：甲○○是否有陪你至有異議之住戶家中去簽
同意書？）只記得有一天晚上到水去簽，共簽幾戶不記得了，除何美吟、郭亭亭是
我們偽造的」、「（問：單亞麗是否你與甲○○去簽的？）我是有去單亞麗家一次，
是簽同意書」、「（問：甲○○與你到借款人家簽同意書，他也知道是為了急著放款
用的？）是的」、「（問：你承辦此案中禾瀛公司之甲○○、陳文諒是否有同時到你
公司過？）是的，他們來均互相知道，有同時來過」、「當天去均由甲○○說話，去
住戶家均是甲○○在溝通，我有到住戶家與甲○○去同取得同意書，協議書應是八十
四年一月二十日即協議好並簽名，協議書上之日期應是後填時誤寫的，同意書是八十
四年一月二十五日我及甲○○再去簽的」、「（問：本件是否你、甲○○、黃惠立三
人均知道？）是的，甲○○同意我們這樣處理，因急要用錢」、「（問：甲○○對黃
惠立要你們去拿同意書前後的過程清楚否？）清楚」、「（問：甲○○有無跟你的經
理討論沒有拿到同意書要如何處理？）甲○○是急著要撥款，當然會跟經理黃惠立聯
繫」、「（問：撥款前後那段時間，甲○○是否常到你那裡談此事？）是的，他公司
的陳文諒與甲○○為了撥款常跟公司聯繫」、「（問：傳真到台北總公司（指偽造之
同意書）後有無告訴甲○○？）我們貸款撥款進行的程度隨時都會向甲○○及陳文諒
報告，因他們急於撥款」（朱振耀部分，見更(一)卷第一一五至第一一七頁、更(二)卷第
三六頁至第三八頁）、「嗣總公司投資部王副總經理不同意其中部分貸款戶所主張有
關代為保留部分款項之內容，指示應由各貸款戶另出具同意全部撥款之書面資料方可
撥款，本人於獲此一決定後，即告知建設公司總經理甲○○及公司股東陳文諒」、「
是陳文諒之弟來辦貸款手續，後來我才認識甲○○，甲○○提供資料，我們開的票也
是以公司名義開，我們撥款時，一定見章實在才開票，來領票的是陳文諒，甲○○應
知情」（黃惠立部分，見上訴卷第七二頁、更一卷第二九頁背面），作為判決之基礎
。並敘明黃惠立在第一審及更(二)審供稱：「偽造文書部份係我個人行為，我是因公司
業績的壓力才如此做」、「（問：你授命朱振耀偽造四份同意書，甲○○知道否？）
他不知道。」、「（問：是禾瀛公司急於撥款，為何由你負責偽造？）當時我是台南
分公司的副理，過完舊曆年我才升經理，我有業績的壓力，我的整個放款額度就差這
筆金額才能達到公司業績的要求。另外陳文諒是台南分公司地區負責人余茂川的同學
，當時就是他們兩人在撥款之前常來找我，給我壓力，這四份事先在電話裡他們有同
意，只是事後反悔」、「（問：總公司要求同意書這件事，甲○○知道否？）這是南
山公司內部的事情，他應不清楚」（見第一審卷第一一八頁背面、更(二)卷第五六頁、
第五七頁），與事實不符，難執為有利於上訴人之認定。上訴意旨（八）或執原判決
已敘明不予採納之黃惠立供述，或以無庸於判決理由內贅載之事實審法院證據取捨之
當然結果，任指原判決不載理由，顯非合法。綜上所論，上訴人就原判決關於連續行
使偽造私文書部分之上訴，違背法律上程式，應予駁回。至於原判決認上訴人牽連犯
之詐欺取財部分，原審係依刑法第三百三十九條第一項規定論處，核屬刑事訴訟法第
三百七十六條第四款之案件，牽連之連續行使偽造私文書重罪部分上訴既不合法，自
無從就該牽連之輕罪併為實體上審理，此部分既經第二審判決，自不得上訴於第三審
法院，上訴人就該部分竟復提起上訴，亦非適法，應併予駁回。
據上論結，應依刑事訴訟法第三百九十五條前段，判決如主文。
中      華      民      國    九十二    年      十      月    三十一    日
                              最高法院刑事第一庭
                                  審判長法官  施  文  仁
                                        法官  林  永  茂
                                        法官  蕭  仰  歸
                                        法官  洪  文  章
                                        法官  花  滿  堂
      右正本證明與原本無異
                                              書  記  官
中      華      民      國    九十二    年     十一     月      六      日
                                                                    Ｍ


司法院資訊處製作；財團法人民間司法改革基金會備份。
